【裁判字號】    97,台上,932
【裁判日期】    970509
【裁判案由】    損害賠償
【裁判全文】
最高法院民事判決              九十七年度台上字第九三二號
上  訴  人  台中商業銀行股份有限公司
法定代理人  乙○○
訴訟代理人  陳怡成律師
被 上訴 人  甲○○
訴訟代理人  羅豐胤律師
            黃靖閔律師
被 上訴 人  順大裕股份有限公司
法定代理人  丙○○
上列當事人間請求損害賠償事件，上訴人對於中華民國九十六年
十月十六日台灣高等法院台中分院第二審判決（九十五年度金上
字第二號），提起上訴，本院判決如下：
    主  文
原判決廢棄，發回台灣高等法院台中分院。
    理  由
本件上訴人主張：被上訴人甲○○於擔任被上訴人順大裕股份有
限公司（下稱順大裕公司）董事長期間，明知該公司申請核准發
行之無擔保公司債等已轉購為短期票券、定期存單，提供與訴外
人曾正仁所屬之廣三集團，作為向票券公司保證發行商業本票之
質押品，竟隱匿該情，於第三季財務報告中為不實公告，伊因誤
信順大裕公司業經主管機關核准增資，於八十七年十一月十九日
及二十日大量買進該公司股票，遽該公司股票事後慘跌，致損失
新台幣 (下同 )三億二千五百萬元。又曾正仁在伊證券部開立共
四十餘人頭戶，用以炒作順大裕公司股票，惟其就該等人頭戶於
八十七年十一月二十一日、二十三日及二十四日所買入順大裕公
司之股票，違約交割，伊承受該等股票，因股價急遽下跌，計損
失三億二千五百萬元等情。爰依民法第一百八十四條、第一百八
十八條，公司法第二十三條第二項及證券交易法第二十條第三項
、第一百五十五條第三項規定，求為命被上訴人給付六億五千萬
元，並加付法定遲延利息之判決（未繫屬本院者，不予贅敘）。
被上訴人則以：依原法院九十年度上重訴字第二一號刑事判決認
定，上訴人當時之法定代理人曾正仁、總經理張輝雄、信託部經
理王一雄等，均明知順大裕公司財務資訊為不實，為護盤而購買
該公司股票，上訴人非善意取得人，縱因股價下跌受有損害，亦
不得請求賠償。且順大裕公司虛偽公告與業務有關文件，與上訴
人因人頭戶違約交割致受損害間，並無因果關係，上訴人自不得
請求賠償違約交割之損害等語，資為抗辯。
原審維持第一審所為上訴人敗訴之判決，駁回其上訴，係以：依
原法院九十年度上重訴字第二一號刑事判決認定，上訴人買入順
大裕公司股票，係因曾正仁利用上訴人之資金護盤順大裕公司股
票之價格，牟取不法利益；而上訴人之總經理張輝雄、信託部經
理王一雄亦明知曾正仁之目的，於解除「暫停投資小組買進上市
、上櫃股票」之限制後，修改上訴人公司「長、短期股權投資評
估要領」第三、六條規定，由王一雄以上訴人名義，在多家證券
商開戶，於八十七年十一月十九日及二十日，由石曜郎下單買進
順大裕公司股票等情。可知上訴人購入順大裕公司股票，並非因
誤信該公司不實之財務資訊，其縱受有損害，亦與甲○○或順大
裕公司未公告重大訊息並製作不實之財務報告，無相當因果關係
。上訴人購入上開股票，實係因其當時法定代理人曾正仁非法操
作股票價格之故意行為，故上訴人亦非善意取得人，被上訴人自
不負損害賠償責任。又依上開刑事判決認定，人頭戶違約交割，
係因曾正仁於八十七年十月間擔任上訴人董事長後，利用職務之
便，違法貸與訴外人知慶投資有限公司等八家公司七十四億五千
萬元授信放款，用以投入股市，因遭檢舉，經中央銀行進行專案
檢查後，恐遭人發現，曾正仁乃決意違約交割。故人頭戶之違約
交割，既係出自曾正仁故意違約交割及洗錢計劃，上訴人縱因此
受有損害，與被上訴人未公告重大訊息並製作不實財務報告無涉
。從而，上訴人依民法第一百八十四條、第一百八十八條，公司
法第二十三條第二項及證券交易法第二十條第三項、第一百五十
五條第三項規定，請求被上訴人給付六億五千萬元及其利息，洵
非正當，不應准許等詞，為其判斷之基礎。
惟查刑事判決所為事實之認定，於為獨立民事訴訟之裁判時，本
不受其拘束，而民事法院雖得依自由心證，以刑事判決認定之事
實為民事判決之基礎，然依民事訴訟法第二百二十二條第四項之
規定，應就其斟酌調查該刑事判決認定事實之結果所得心證之理
由，記明於判決，未記明於判決者，即為同法第四百六十九條第
六款所謂判決不備理由。原審僅以刑事判決認定上訴人買入順大
裕公司股票，係因其原法定代理人曾正仁為牟不法利益，故意操
作，及人頭戶違約交割，係因曾正仁違法超貸，恐遭檢舉，決意
不履行交割，即認上訴人所受損害，與被上訴人無涉，而未就其
斟酌調查該刑事判決認定事實之結果所得心證之理由，記明於判
決，難謂無判決不備理由之違法。上訴論旨，指摘原判決違背法
令，求予廢棄，非無理由。
據上論結，本件上訴為有理由。依民事訴訟法第四百七十七條第
一項、第四百七十八條第二項，判決如主文。
中    華    民    國  九十七  年    五    月    九    日
                      最高法院民事第七庭
                          審判長法官  劉  福  來
                                法官  陳  國  禎
                                法官  陳  重  瑜
                                法官  吳  謀  焰
                                法官  許  正  順
      本件正本證明與原本無異
                                      書  記  官
中    華    民    國  九十七  年    五    月   二十   日
                                                 H


司法院資訊處製作；財團法人民間司法改革基金會備份。
